【裁判字號】    99,台上,3107
【裁判日期】    990520
【裁判案由】    違反毒品危害防制條例等罪
【裁判全文】
最高法院刑事判決            九十九年度台上字第三一０七號
上  訴  人  甲○○
選任辯護人  舒建中律師
            黃重鋼律師
            李詩皓律師
上列上訴人因違反毒品危害防制條例等罪案件，不服台灣高等法
院中華民國九十七年五月八日第二審判決（九十七年度上訴字第
一二九二號，起訴案號：台灣台北地方法院檢察署九十六年度偵
字第三一九三、五三九七號），提起上訴，本院判決如下：
    主  文
原判決撤銷，發回台灣高等法院。
    理  由
本件原判決認定上訴人甲○○有其事實欄一、二所載販賣第二級
毒品安非他命及甲基安非他命犯行，因而維持第一審論上訴人以
販賣第二級毒品共二罪（均累犯），分別量處有期徒刑七年六月
及有期徒刑八年，及分別諭知相關從刑之判決，而駁回上訴人在
第二審之上訴；固非無見。
惟查：(一)、販賣毒品罪之成立，以行為人主觀上具有營利之意圖
，為其要件。有罪之判決書，應將被告主觀上具有營利之意圖詳
加認定記載明確，並說明其憑以認定之證據及理由，始足以為論
罪科刑之依據。原判決論處上訴人販賣第二級毒品二罪；其雖於
事實欄內記載上訴人具有販賣毒品營利之意圖，但並未說明其憑
以認定上訴人主觀上具有營利意圖之證據及理由，依上述說明，
自不足以為論罪科刑之依據。(二)、有罪之判決書，應將被告犯罪
之時間、處所、動機、目的、手段及結果等與犯罪成立或論罪科
刑有重要關係之社會事實，依法認定予以明確記載，並說明其憑
以認定之證據及理由，始足以為適用法律之依據。原判決於事實
欄記載「上訴人基於賣出營利之犯意，販入八包甲基安非他命，
復於（民國）九十六年二月一日中午十二時許，在台北縣中和市
○○路與連城路口附近，將前述向『西瓜』購入之甲基安非他命
其中一包，以新台幣一萬六千三百元之價格售予蕭秀廷」等情（
見原判決第二頁第一至六行）。並於理由內說明：「所謂販賣（
毒品罪），係意圖販賣而有販入或賣出之行為而言，其販入或賣
出之行為，不必二者兼備，有一即屬成立販賣（毒品罪）」云云
（見原判決第七頁第十三至十五行），認上訴人販入甲基安非他
命八包之行為，應與其嗣後將其中一包販賣予蕭秀廷之行為，整
體論以販賣第二級毒品一罪。然其對於上訴人究竟於何時、何地
，以何種方式及價格，向綽號「西瓜」者販入多少數量之甲基安
非他命，暨其販入次數若干等攸關販賣第二級毒品罪成立之重要
社會事實，俱未加以認定記載明確，僅載稱「上訴人基於賣出營
利之犯意，販入八包甲基安非他命」云云，其所記載之犯罪事實
過於籠統空洞，依上述說明，自不足以為論罪科刑及適用法律之
依據。又原判決於事實欄認定：警方於九十六年二月三日，在台
北縣新店市○○路二巷二十九號前查獲上訴人，並於其所駕駛之
車牌號碼六二二九－ＥＰ自用小客車上起出未及賣出之甲基安非
他命七包（驗餘總淨重一三．七八八公克）等情（見原判決第二
頁第十至十三行）；惟其理由卻說明上開透明晶體（即甲基安非
他命）七包係警方在「蕭秀廷處」起出云云（見原判決第六頁第
十三至十四行），其所認定之事實與理由說明不相一致，亦有判
決理由矛盾之違誤。(三)、刑事訴訟法第一百五十九條之三規定：
被告以外之人於審判中有下列情形（即同條第一款至第四款所列
情形）之一，其於檢察事務官、司法警察官或司法警察調查中所
為之陳述，經證明具有可信之特別情況，且為證明犯罪事實之存
否所必要者，得為證據。其所謂「具有可信之特別情況」（即學
理上所稱之「特信性」），係指依該項陳述發生或製作時之外部
環境、條件及過程等各項客觀因素加以觀察，就一般人之通常經
驗，顯然可認為其陳述係在特別可信為真實之情況下所為者而言
。例如被告以外之人出於自然之發言、臨終前之留言，或違反自
己利益之陳述等特別情形均屬之。蓋被告以外之人在類此特殊情
況下所為之陳述，就人類通常經驗而言，其虛偽之可能性甚低，
可信之程度較高，若該項陳述為證明犯罪事實存否所必要，依上
述規定，自得構成傳聞法則之例外，而承認其證據能力。上開規
定所稱「具有可信之特別情況」，係屬傳聞證據例外取得「證據
能力」之特別要件，與「證據證明力」係指某項已具有證據能力
之證據對於證明特定事實存否之影響力有別，自不可混為一談。
故被告以外之人於審判中具有同條第一款至第四款所列情形之一
，其於檢察事務官、司法警察官或司法警察調查中之陳述，必須
先經證明「具有可信之特別情況」及「證明犯罪事實存否所必要
」之要件，始能認其具有證據能力。不能僅以被告以外之人於偵
查或審判中自稱其在檢察事務官、司法警察官或司法警察調查中
所為之陳述係屬正確（即與事實相符），即謂該項審判外陳述具
有特別可信之情況，而認其具有證據能力。原判決理由壹之三內
謂：「蕭秀廷經原審多次傳、拘及請警員協尋到庭證述無著，而
有所在不明致無法傳喚之情事。查蕭秀廷於警詢中陳述之正確性
，業經渠於偵查中再三表明，是有可信之特別情況，且為證明被
告事實欄三所示犯罪事實存否所必要，依據本段首揭規定，有證
據能力」云云（見原判決第三頁第六至十一行）。其僅以證人蕭
秀廷於偵查中再三表明其於警詢時所述為正確，即謂該證人於警
詢之陳述具有「可信之特別情況」，而認具有證據能力，依上說
明，其法律見解殊非允當。以上或為上訴意旨所指摘，或為本院
得依職權調查之事項，應認有撤銷原判決發回更審之原因。
據上論結，應依刑事訴訟法第三百九十七條、第四百零一條，判
決如主文。
中    華    民    國  九十九  年    五    月   二十   日
                      最高法院刑事第八庭
                          審判長法官  洪  文  章
                                法官  王  居  財
                                法官  郭  毓  洲
                                法官  黃  梅  月
                                法官  邱  同  印
本件正本證明與原本無異
                                      書  記  官
中    華    民    國  九十九  年    五    月  二十四  日
                                                      V

司法院資訊處製作；財團法人民間司法改革基金會備份。
